臺灣彰化地方法院行政訴訟判決
111年度交字第14號
原      告  陳來有  

被      告  交通部公路總局臺中區監理所

代  表  人  魏武盛  
上列當事人間因交通裁決事件，原告不服被告民國111年2月21日
彰監四字第64-ZCD063384、64-ZCD063385、64-ZCD063386號裁決
，提起行政訴訟，本院判決如下：
    主  文
被告如附表編號二、三所示之裁決書應予撤銷。
訴訟費用新臺幣參佰元由被告負擔。
被告應給付原告新臺幣參佰元。
    事實及理由
一、程序事項：
　　本件係因不服道路交通管理處罰條例第8條之裁決而提起之
    撤銷訴訟，為行政訴訟法第237條之1所稱之交通裁決事件，
    應適用交通裁決事件訴訟程序。又本件依兩造所述各節及卷
    內資料，事證已臻明確，爰依同法第237條之7之規定，不經
    言詞辯論逕行判決。
二、爭訟概要：
　　原告駕駛其所有之車牌號碼0000-00號自用小客車（下稱系
    爭車輛），於附表所示之違規時間，行經如附表所示之違規
    地點時，為民眾目睹有違規行為，而以行車紀錄器影像資料
    於民國110年12月10日向警察機關提出檢舉後，經內政部警
    政署國道公路警察局第三公路警察大隊（下稱舉發機關）中
    興分隊員警審視採證資料，認定有「行駛快速公路未依規定
    變換車道（未依規定全程使用方向燈）」、「行駛高速公路
    未依規定變換車道（未依規定全程使用方向燈）」之違規行
    為，以如附表所示之舉發違反道路交通管理事件通知單（下
    稱舉發通知單），逕行舉發原告違反道路交通管理處罰條例
    （下稱處罰條例）第33條第1項第4款之規定，案移被告。嗣
    原告不服向被告提出陳訴，經舉發機關函覆查無違誤後仍不
    服而申請裁決，被告乃於111年2月21日開立彰監四字第64-Z
    CD063384、64-ZCD063385、64-ZCD063386號裁決書（以下依
    序稱為原處分一至三），均依處罰條例第33條第1項第4款、
    第63條第1項第1款（原裁決書均漏載該條項款，應予補充）
    等規定，各裁處原告罰鍰新臺幣（下同）3,000元，並各記
    違規點數1點。原告不服，提起本件行政訴訟。
三、原告起訴主張及聲明：
    原告於110年12月9日上午10時26分至29分駕駛系爭車輛，行
    駛於台76線西向18公里至國道一號北向207.2公里處，因變
    換車道未依規定全程使用方向燈，於3分鐘內，不到5公里距
    離，連續告發3張相同違規事實且皆由民眾檢舉違規，顯然
    不符比例原則。依處罰條例第85條之1第2項規定，相隔6分
    鐘、6公里或1個路口以上，始得連續舉發，原處分顯有違誤
    ，請求撤銷其中2張罰單之處分等語；並聲明：原處分撤銷
    ，訴訟費用由被告負擔。　
四、被告答辯及聲明：
  ㈠答辯要旨：
　⒈按「汽車行駛於高速公路、快速公路或設站管制之道路，不
    遵使用限制、禁止、行車管制及管理事項之管制規則而有未
    依規定變換車道行為者，處汽車駕駛人3,000元以上6,000元
    以下罰鍰」、「汽車駕駛人有第33條第1項情形者，除依原
    條款處罰鍰外，並予記違規點數1點」，處罰條例第33條第1
    項第4款及第63條第1項第1款定有明文。次按「汽車在行駛
    途中，變換車道或超越前車時，應依標誌、標線、號誌指示
    ，並不得有未依規定使用方向燈之情形。」，高速公路及快
    速公路交通管制規則第11條第2款定有明文。復按「汽車駕
    駛人，變換車道時，應先顯示欲變換車道方向之燈光，並應
    顯示至完成變換車道之行為。」道路交通安全規則第109條
    第2項第2款亦定有明文。再按「對於違反本條例之行為者，
    民眾得敘明違規事實或檢具違規證據資料，向公路主管或警
    察機關檢舉，經查證屬實者，應即舉發。但行為終了日起逾
    7日之檢舉，不予舉發。」，處罰條例第7條之1亦定明文。
    又依違反道路交通管理事件統一裁罰基準表之規定「行駛高
    （快）速公路未依規定變換車道」，小型車者，期限內繳納
    罰鍰或到案聽候裁決者，統一裁罰基準為3,000元及記違規
    點數1點。
　⒉查原告所有系爭車輛，於附表所示之違規日期及時間，分別
    行經如附表所示之違規地點，而為民眾檢舉，本案有國道警
    交字第ZCD063385號等3件舉發通知單、舉發機關111年2月9
    日國道警三交字第1113700148號函及採證錄影影像光碟在卷
    可佐，違規事實應堪認定。
　⒊次查行政罰法第1條規定：「違反行政法上義務而受罰鍰、沒
    入或其他種類行政罰之處罰時，適用本法。但其他法律有特
    別規定者，從其規定。」第24條第1項規定：「一行為違反
    數個行政法上義務規定而應處罰鍰者，依法定罰鍰額最高之
    規定裁處。但裁處之額度，不得低於各該規定之罰鍰最低額
    。」此即學說上所稱一事不二罰原則，指同一人以一行為違
    反數個行政法上義務規定而應處罰鍰者，如因行為單一，且
    違反數個規定之效果均為種類相同之罰鍰，從其一重處罰已
    足達成行政目的時，僅得裁處一個罰鍰；至同法第25條規定
    ：「數行為違反同一或不同行政法上義務之規定者，分別處
    罰之。」則係揭示數行為分別處罰原則。故違反數個行政法
    上義務應處罰鍰，係從一重裁處，或分別處罰，應視其行為
    個數為單一或多數以為判斷；所謂一行為，包括「自然一行
    為」與「法律上一行為」，數行為則指同一行為人多次違反
    同一行政法上義務規定，或違反數個不同行政法上義務規定
    ，其行為不構成「自然一行為」或「法律上一行為」者而言
    。至於違反行政法上義務之行為，究為一行為或數行為，必
    須就具體個案，依據行為人主觀之意思、客觀上實現之構成
    要件及所侵害法益，斟酌其所違反行政法上義務之法令文義
    、規範目的、期待可能性與社會通念等因素，予以綜合判斷
    決定。
　⒋而查原告所有之系爭車輛，於110年12月9日10時26分在台76
    線西向18公里處，影像時間10時26分40秒至45秒，由外側車
    道變換至內側車道，過程中未依規定使用方向燈（單號：ZC
    D063384）；於10時28分在台76線西向16公里處，影像時間1
    0時28分9秒至13秒，由外側車道變換至減速車道，過程中未
    依規定使用方向燈（單號：ZCD063385）；於10時29分在國
    道1號北向207.2公里處，影像時間10時29分4秒至8秒，由匝
    道右側車道變換至匝道左側車道，過程中未依規定使用方向
    燈（單號：ZCD063386）。其3次在高（快）速公路上未依規
    定使用方向燈而變換車道之行為，均違反汽車駕駛人依行為
    時管制規則第11條規定，負有於變換車道前應先顯示方向燈
    之作為義務，各次違規行為有時序先後之別，行為地點亦在
    不同之高速公路路段，由社會一般第三者依自然觀察方式，
    可明確區隔為數個行為；且系爭車輛每次未依規定顯示方向
    燈即變換車道，均造成當時駕車在其附近行駛之汽車駕駛人
    ，因無法事先了解系爭車輛之行車動向，可能不及採取應變
    措施，致發生交通事故之風險，故其上述3次違規行為，係
    對不同用路人之行車安全構成危害，自應分別評價，依行政
    罰法第25條規定，予以分別處罰。是被告對於原告所作之裁
    決處分，於法應無違誤。　　
  ㈡聲明：駁回原告之訴，訴訟費用由原告負擔。
五、本件如爭訟概要欄所述之事實，為兩造所不爭執，並有舉發
    通知單、交通違規陳述單、舉發機關111年2月9日國道警三
    交字第1113700148號函、原處分一至三暨送達證書在卷可稽
    ，堪認為真實。是本件依原告主張及被告答辯意旨以觀，兩
    造之爭點為：被告對原告就如附表所示之3次違規行為，是
    否均得連續舉發？原處分一至三是否均合法？
六、本院之判斷：
  ㈠按「對於違反本條例之行為者，民眾得敘明違規事實或檢具
    違規證據資料，向公路主管或警察機關檢舉，經查證屬實者
    ，應即舉發。但行為終了日起逾七日之檢舉，不予舉發」；
    「公路主管或警察機關機關處理民眾檢舉違反道路交通管理
    事件，應派員查證，經查證屬實者，應予舉發，並將處理情
    形回復檢舉人。前項檢舉違規證據係以科學儀器取得，足資
    認定違規事實者，得逕行舉發之。」處罰條例第7條之1、違
    反道路交通管理事件統一裁罰基準及處理細則（下稱統一裁
    罰基準及處理細則）第22條第1項、第2項分別定有明文。考
    其規範意旨，係考量警力有限及民眾取巧違規，為交通秩序
    混亂原因之一，一般民眾如能利用適當管道檢舉交通違規，
    除可彌補警力之不足外，亦將產生極大之嚇阻效果，以達到
    維護道路交通安全之行政目的；然為避免檢舉人刻意鑽營法
    律文字，造成法條之目的逸失，甚至衍生社會、鄰里之不安
    與不和諧，同時保障法條原立法精神目的在維護交通、保障
    安全，故針對舉發部分，增訂（7日）期限之規定，而強化
    社會秩序之安定性。是一般民眾見有違規事件，皆可於行為
    終了日起7日內敘明違規事實或檢具違規證據資料，向公路
    主管或警察機關檢舉，經查證屬實者，應即舉發之。次按，
    處罰條例第90條規定：「違反本條例之行為，自行為成立之
    日起；行為有連續或繼續之狀態者，自行為終了之日起，逾
    二個月不得舉發。但汽車肇事致人受傷或死亡案件，因肇事
    責任不明，已送鑑定者，其期間自鑑定終結之日起算；未送
    鑑定而須分析研判者，逾三個月不得舉發。」查本件原告駕
    駛系爭車輛於110年12月9日之違規行為，係由民眾提供科學
    儀器取得之行車紀錄器影像資料，於110年12月10日向警察
    機關檢舉，經舉發機關查證屬實，而於111年1月6日製單逕
    行舉發等情，有舉發通知單、檢舉光碟在卷可考。是本件逕
    行舉發程序於法自無不合。
  ㈡原告於附表所示之時間、地點，有「行駛快速公路未依規定
    變換車道」、「行駛高速公路未依規定變換車道」之違規行
    為：
  ⒈按「行車遇有轉向、減速暫停、讓車、倒車、變換車道等情
    況時所用之燈光及駕駛人之手勢，應依下列規定：…六、變
    換車道時，應先顯示欲變換車道方向之燈光或手勢。」、「
    汽車行駛於高速公路、快速公路或設站管制之道路，應遵守
    其管制之規定」、「汽車駕駛人，應依下列規定使用方向燈
    ：二、…變換車道時，應先顯示欲變換車道方向之燈光，並
    應顯示至完成轉彎或變換車道之行為。」、「汽車在行駛途
    中，變換車道或超越前車時，應依標誌、標線、號誌指示，
    並不得有下列情形：…二、未依規定使用方向燈。…」，安全
    規則第91條第1項第6款、第105條、第109條第2項第2款後段
    及管制規則第11條第2款定有明文。次按「汽車行駛於高速
    公路、快速公路或設站管制之道路，不遵使用限制、禁止、
    行車管制及管理事項之管制規則而有下列行為者，處汽車駕
    駛人3,000元以上6,000元以下罰鍰：…四、未依規定變換車
    道。…」、「汽車駕駛人有下列各款所列條款之一者，除依
    原條款處罰鍰外，並予記點：一、有第33條第1項…情形之一
    者，各記違規點數1點。…」，處罰條例第33條第1項第4款、
    第63條第1項第1款亦有明定。
  ⒉復按統一裁罰基準及處理細則第1條規定：「本細則依道路交
    通管理處罰條例第92條第4項規定訂定之」、第2條第1項、
    第2項規定：「處理違反道路交通管理事件之程序及統一裁
    罰基準依本細則之規定辦理。前項統一裁罰基準，如附件違
    反道路交通管理事件統一裁罰基準表」，核上開統一裁罰基
    準及處理細則之規定，就其立法目的及功能，乃為防止處罰
    機關枉縱或偏頗，依處罰條例第92條第4項所授權交通部會
    同內政部訂定「統一裁罰基準及處理細則」及其附件「違反
    道路交通管理事件統一裁罰基準表」（下稱統一裁罰基準表
    ），用以維持裁罰之統一性與全國因違反道路交通管理事件
    受處罰民眾之公平，不因裁決人員不同，而生偏頗，寓有避
    免各監理機關於相同事件恣意為不同裁罰之功能，並非法所
    不許，於憲法上保障人民財產權之意旨並無牴觸（此並有司
    法院釋字第511號解釋意旨理由足資參照），並無違反法律
    保留原則。再依本件違規行為時點之統一裁罰基準表記載，
    小型車駕駛人行駛高、快速公路未依規定變換車道，於期限
    內繳納或到案聽候裁決者，處罰鍰3,000元，並記違規點數1
    點。核此規定，既係基於母法之授權而為訂定，且就統一裁
    罰基準及處理細則附件所示統一裁罰基準表中有關道交處罰
    條例第33條第1項第4款之裁罰基準內容（基準表就不同違規
    車種，其可能衍生危害交通安全之輕重不同，而區分有小型
    車、大型車、載運危險物品車輛，並就其是否逾越於期限內
    繳納或到案聽候裁決之期限不同，分別裁以不同之罰鍰標準
    ，其衍生交通秩序危害，既不相同，分別處以不同之罰鍰，
    符合相同事件相同處理，不同事件不同處理之平等原則），
    並未牴觸母法，是被告自得依此基準而為裁罰。
  ⒊查原告就系爭車輛於附表所示之違規時間，行經附表所示之
    快速公路、高速公路路段時，有變換車道未依法全程使用方
    向燈等事實並未爭執，且據被告提出檢舉人之行車紀錄器採
    證光碟為證；而系爭車輛於變換車道向左、右跨越車道線至
    變換車道完成之關鍵時刻，未全程使用方向燈，均將使他車
    駕駛人無法立即注意系爭車輛確實行車方向，甚誤解系爭車
    輛未具有變換車道之駕駛行為，致為錯誤之行駛決定，進而
    來不及閃避，增加發生擦撞事故之危險；是原告駕駛系爭車
    輛行駛於快速公路、高速公路，自有應注意變換車道過程必
    須全程使用方向燈之注意義務，方可讓他車預先完整知悉變
    換車道行為而預做準備，促進行車安全；故原告縱無故意，
    然其駕駛系爭車輛能注意卻不注意依法使用方向燈，顯有過
    失，而具有主觀歸責至明。從而，原告駕駛系爭車輛於附表
    所示之時、地，確有變換車道未依法使用方向燈之事實，而
    違反處罰條例第33條第1項第4款之「行駛快速公路未依規定
    變換車道」、「行駛高速公路未依規定變換車道」之違規行
    為，洵堪認定。
  ㈡被告對原告就如附表所示之3次違規行為均予連續舉發，有違
    比例原則，原處分二、三並非適法：
  ⒈司法院大法官釋字第604號解釋理由書提及：「立法者固得以
    法律規定行政機關執法人員得以連續舉發及隨同多次處罰之
    遏阻作用以達成行政管制之目的，但仍須符合憲法第23條之
    比例原則及法律授權明確性原則。申言之，以連續舉發之方
    式，對違規事實繼續之違規行為，藉舉發其違規事實之次數
    ，評價及計算其法律上之違規次數，並予以多次處罰，藉多
    次處罰之遏阻作用，以防制違規事實繼續發生，此種手段有
    助於目的之達成，對維護交通秩序、確保交通安全之目的而
    言，在客觀條件之限制下，更有其必要性及實效性。惟每次
    舉發既然各別構成一次違規行為，則連續舉發之間隔期間是
    否過密，以致多次處罰是否過當，仍須審酌是否符合憲法上
    之比例原則。」準此，倘連續舉發之間隔期間過度密集，即
    有審酌是否符合憲法比例原則之必要，以避免多次處罰導致
    過當。又處罰條例第85條之1第2項第1款已明定：「第七條
    之二之逕行舉發案件有下列情形之一者，得連續舉發：一、
    逕行舉發汽車行車速度超過規定之最高速限或低於規定之最
    低速度或有第三十三條第一項、第二項之情形，其違規地點
    相距六公里以上、違規時間相隔六分鐘以上或行駛經過一個
    路口以上。但其違規地點在隧道內者，不在此限。…」故在
    違規地點相距未達6公里、違規時間相隔未達6分鐘或未行駛
    經過一個路口之範圍內，應不得連續舉發，非屬上述法律明
    文規範之範圍，始得連續舉發，否則即與比例原則有違（臺
    中高等行政法院110年度交上字第10號、臺北高等行政法院1
    06年度交上字第7號判決意旨參照）。
  ⒉雖處罰條例第85條之1第2項係針對「第7條之2之逕行舉發」
    案件，但同條例第7條之1「民眾舉發」之案件與警員「逕行
    舉發」之案件，駕駛人於違規當時均因未遭攔查舉發，以致
    無法即時糾正違規行為，故處罰條例第85條之1第2項第1款
    即規定在特定要件下，限制舉發過密而導致處罰過當，俾得
    取得維護交通安全並兼顧比例原則之衡平。從而，雖屬處罰
    條例第7條之1「民眾舉發」之案件，但其舉發密度之標準，
    核與同條例第7條之2「逕行舉發」之情形並無不同，自應類
    推適用，始符合司法院大法官釋字第604號之解釋意旨。
  ⒊查原告駕駛系爭車輛確有附表所示之「行駛快速公路未依規
    定變換車道」、「行駛高速公路未依規定變換車道」等3次
    違規行為；惟附表編號二、三所示之違規行為與附表編號一
    所示之違規行為，該3次違規地點均相距在6公里之內（系爭
    車輛於違規當日之行向，係自台76線快速公路經由位於台76
    線快速公路15公里處之「埔鹽系統交流道」連接國道一號高
    速公路北向行駛）、違規時間均相隔於6分鐘內，且原告於
    上開行駛期間內，亦未行駛經過任何一個路口，違規地點亦
    均非在隧道內，自不符合處罰條例第85條第之1第2項第1款
    所定得連續舉發之要件，依上述說明，應不得連續舉發，否
    則即屬裁罰過當而有違比例原則。
  ⒋從而，被告就附表編號二、三所示違規行為所作成之原處分
    二、三既有不得連續舉發之情事，被告仍以該等處分各裁處
    原告罰鍰3,000元，並各記違規點數1點，於法即有未合，自
    應均予撤銷。
六、綜上所述，被告所為原處分二、三既有違誤，原告訴請撤銷
    此部分處分為有理由，應予准許。
七、本件為交通裁決事件，第一審裁判費300元應由敗訴之被告
    負擔。而訴訟費用300元前已由原告預為繳納，依行政訴訟
    法第237條之8第1項、第237條之9、第236條、第104條規定
    準用民事訴訟法第93條規定，被告應給付原告300元，爰確
    定第一審訴訟費用額如主文第2、3項所示。
據上論結，本件原告之訴為有理由，依行政訴訟法第237條之7、
第237條之8第1項、第237條之9第1項、第236條、第104條、第98
條第1項前段、民事訴訟法第93條，判決如主文。
中　　華　　民　　國　　111 　年　　4 　　月　　18　　日
                  行政訴訟庭　法　官　黃麗玲
上為正本係照原本作成。
如不服本判決，應於判決送達後20日內，向本院提出上訴狀並表
明上訴理由（原判決所違背之法令及其具體內容或依訴訟資料可
認為原判決有違背法令之具體事實），其未載明上訴理由者，應
於提出上訴後20日內向本院補提理由書（上訴狀及上訴理由書均
須按他造人數附繕本，如未按期補提上訴理由書，則逕予駁回上
訴），並應繳納上訴裁判費新臺幣750元。
中　　華　　民　　國　　111 　年　　4 　　月　　18　　日
                              書記官　黃當易
附表：
編號 違規時間 違規地點 舉發通知單 裁決書 一 110年10月9日10時26分 台76線西向18公里 國道警交字第ZCD063384號 111年2月21日彰監四字第64-ZCD063384號（原處分一） 二 110年10月9日10時28分 台76線西向16公里 國道警交字第ZCD063385號 111年2月21日彰監四字第64-ZCD063385號（原處分二）  三 110年10月9日10時29分 國道一號北向207.2公里 國道警交字第ZCD063386號 111年2月21日彰監四字第64-ZCD063386號（原處分三）